【裁判字號】    89,訴,2264
【裁判日期】    900816
【裁判案由】    違反公益彩券發行條例
【裁判全文】
臺北高等行政法院裁定                            八十九年度訴字第二二六四號
                              .
    原      告  甲○○
    法定代理人  乙○○
                姜美倫
    被      告  臺灣銀行
    代  表  人  丙○○總經理.
    訴訟代理人  林合民律師
右當事人間因公益彩券發行條例事件，原告不服財政部中華民國八十九年十一月六日
台財訴第0000000000號訴願決定，提起行政訴訟。本院裁定如左：
    主  文
原告之訴駁回。
訴訟費用由原告負擔。
    理  由
一、按行政訴訟法第五條第二項規定：人民因中央或地方機關對其依法申請之案件，
    予以駁回，認為其權利或法律上利益受違法損害者，經依訴願程序後，得向高等
    行政法院提起請求該機關應為行政處分或應為特定內容之行政處分之訴訟。而此
    所謂行政處分，依訴願法第三條第一項規定，係指中央或地方機關就公法上具體
    事件所為之決定或其他公權力措施而對外直接發生法律效果之單方行政行為而言
    。又按「被告官署該項通知，純屬事實之說明，與發生具體的法律上效果，直接
    影響人民權利或利益之單方行政行為，截然不同，不得視為行政處分。原告對之
    提起訴願，自非法之所許。」行政法院（現改制為最高行政法院）五十年度判字
    第四十六號亦著有判例。
二、本件原告法定代理人乙○○，於民國（下同）八十八年九月二十七日代原告向台
    北市政府財政局申請經銷公益彩券，經該局以八十八年十月八日北市財三字第八
    八二二六○○六○○號書函復以：「依『公益彩券經銷商遴選及管理要點』第四
    點規定『所稱具有工作、行為能力者，指須滿十八歲已婚或滿二十歲』。台端為
    甲○○（八十四年十二月二十三日出生）提出經銷彩券之申請，因甲○○未滿二
    十歲，與規定不合。另有關彩券經銷商執照係由台灣銀行核發，本局僅彙整合乎
    規定之申請者送台灣銀行辦理。」，原告並於同年月二十九日向財政部申請核發
    經銷證，經財政部移請被告辦理，被告遂以八十八年十月二十七日（八八）銀彩
    籌字第一七四九九號函復：「請依『公益彩券（傳統型彩券及立即型彩券）經銷
    商遴選及管理要點』第三條規定辦理」，另以八十八年十一月八日（八八）銀彩
    籌字第一八四○七號函復略以：「．．二、財政部依公益彩券發行條例第四條第
    一項規定，指定本行為公益彩券之發行機構，辦理公益彩券發行之相關事宜。
    三、本行依部頒之公益彩券管理辦法第四條規定訂定公益彩券（傳統型彩券及立
    即型彩券）經銷商遴選及管理要點乙種，報請財政部准予備查在案。四、公益彩
    券（傳統型彩券及立即型彩券）經銷商之遴選，依上述管理要點第四條及第五條
    之規定，請各直轄市政府、縣（市）政府篩選合格者，列冊通知本行。五、本行
    依據該政府受理申請擔任傳統型彩券及立即型彩券經銷商符合資格者之名冊，發
    給『中華民國公益彩券經銷證』，非經銷執照。．．」。原告不服，就被告八十
    八年十一月八日（八八）銀彩籌字第一八四○七號函提起訴願，經財政部八十九
    年十一月六日台財訴第0000000000號訴願決定認被告所為函復並非基
    於公法關係為之，而係基於私經濟之關係而為之意思表示或通知，僅能發生私法
    上之效果，非訴願法上之行政處分，乃決定不受理其訴願。原告仍未甘服，遂向
    本院提起行政訴訟。
三、查原告據以提起訴願及行政訴訟之被告八十八年十一月八日（八八）銀彩籌字第
    一八四○七號函，其內容主要乃說明被告經財政部依公益彩券發行條例第四條第
    一項規定指定為公益彩券之發行機構，公益彩券經銷商之遴選，乃由直轄市政府
    、縣（市）政府依財政部部頒之公益彩券管理辦法第四條規定訂定之公益彩券（
    傳統型彩券及立即型彩券）經銷商遴選及管理要點之規定，篩選合格者，列冊通
    知被告，被告據此名冊發給「中華民國公益彩券經銷證」等。該函之性質，核屬
    單純事實之說明，尚不對外發生准駁之法律上效果，揆諸首揭規定及判例意旨，
    難謂其屬行政處分性質。訴願決定以上開函係基於私經濟關係所為之意思表示，
    僅能發生私法上之效果，非屬行政處分，不予受理，理由雖有不同，結果並無二
    致，仍應予維持。原告復對之提起行政訴訟，聲明撤銷訴願決定及原處分，並請
    求判命被告發給原告「中華民國公益彩券經銷證」，顯非合法，應予駁回。又本
    件訴訟既不合法，其實體上之主張及陳述，自無庸審酌，併此敘明。
四、依行政訴訟法第一百零七條第一項第十款、第一百零四條、民事訴訟法第九十五
    條、第七十八條，裁定如主文。
中      華      民      國     九十     年      八      月     十六     日
                                   臺北高等行政法院  第三庭
                                             審判長  法  官  徐瑞晃
                                                     法  官  李得灶
                                                     法  官  曹瑞卿
右為正本係照原本作成。
如不服本裁定，應於送達後十日內向本院提出抗告狀（須按他造人數附繕本）。
中      華      民      國     九十     年      八      月     十六     日
                                                     書記官  方偉皓


司法院資訊處製作；財團法人民間司法改革基金會備份。
